行　政　法　院　判　決　　　　　　　　　　　　　八十八年度判字第二○五○號
　　原　　　告　德商．赫斯特化工廠
　　代　表　人　漢斯．卓諾
　　　　　　　　喬傑路茲
　　訴訟代理人　林志剛　律師
　　　　　　　　陳和貴　律師
　　　　　　　　甲○○
　　被　　　告　經濟部智慧財產局（原經濟部中央標準局）
右當事人間因發明專利申請事件，原告不服行政院中華民國八十六年十二月五日台八
十六訴字第四七七三○號再訴願決定，提起行政訴訟，本院判決如左︰
　　主  文
原告之訴駁回。
　　事  實
緣原告於民國（以下同）八十二年三月二十五日以其「烯屬烴聚合用之觸媒，此觸媒
之製法及用途」係關於烯屬烴聚合用之載體上之觸媒，其可藉由鋁氧烷及至少一種二
茂金屬形成之反應產物與微孔性聚合物載體反應而製成等情，向被告申請發明專利。
案經被告編為第00000000號審查，不予專利。原告修正申請專利範圍，申經
再審查結果，仍不予專利，發給八十五年九月十三日（）台專（捌）○一○二九字
第一三五五八二號專利再審查審定書。原告不服，一再訴願均遭決定駁回，遂提起本
件行政訴訟，茲摘兩造訴辯意旨如次：
原告起訴意旨略謂︰一、本件「烯屬烴聚合用之觸媒，此觸媒之製法及用途」發明專
利申請案，所請求專利保護之經承載觸媒，係包括由（１）鋁氧烷（輔觸媒）及（２
）至少一種含有週期表ＩＶＢ族之中心金屬原子之二茂金屬形成之反應（觸媒），與
（３）微孔性聚合物載體（載體）等三者構成之觸媒系統。其中（３）微孔性聚合物
載體之孔隙體積，占此載體物質總體積之至50％，且此載體係選自聚乙烯、聚丙烯、
聚苯乙烯、聚氯乙烯、丙烯－丁二烯－苯乙烯共聚物、聚醯胺、聚異丁烯酸甲酯及
聚碳酸酯中。因此本案所請求專利保護者，既非上述之（１）輔觸媒之本身，亦非（
２）觸媒之本身，或此（２）觸媒與（１）輔觸媒構成之組合物，更非（３）微孔性
聚合物載體之本身，而是包括上述之（１）輔觸媒及（２）觸媒之組合物被（３）特
定微孔性聚合物載體所承載之觸媒系統。所以被告等在論究本案之發明技術內容時，
雖指稱（ａ）本案之載體及鋁氧烷（輔觸媒已見於引證一 WO 88\05058）、（ｂ）本
案之觸媒及輔觸媒特徵已見於引證二（EP 485893 ），及（Ｃ）本案所用之觸媒與引
證三（EP 518092 ）之實施例所用者相同，以及本案說明書自行指出多孔性聚合物載
體之製造為習知，具特定粒徑及體積百分率之聚合物載體為市面上可購得之商品，與
以該觸媒進行聚合反應為已知方式，但因如本案所請專利保護者之包括上述輔觸媒及
觸媒組合物被特定微孔性聚合物載體之承載之觸媒系統，事實上在本案申請前並未見
於引證一、二、三等刊物，亦未被公開使用過，因而被告等不敢認為本案有專利法第
二十條第一項第一款規定：「申請前已見於刊物或已公開使用者之情事，而自始即予
默認本案具有新穎性，其故即在於此（被告等亦自始即默認本案具有產業上利用性）
。二、至於被告因見用於構成本案之觸媒系統的輔觸媒、觸媒及載體，已各別散見於
引證一、二、三及市場上，即冒然逕行認為本案發明係熟習該項技術者所能輕易思及
而完成者，未免流於主觀之武斷，及對專利法第二十條第二項之規定有所誤解。須知
，專利法第二十條第二項所明定的是「發明係運用申請前既有之技術或知識，而為熟
習該項技術者所能輕易完成時，雖無前項所列情事（即無不符產業上利用性及新穎性
之情事），仍不得依本法申請取得發明專利。」根據此項規定，極為明顯的，專利法
並未禁止發明人運用申請前既有之技術或知識以從事發明，而事實上，世界所有之發
明莫不是運用既有技術或知識以完成者。亦即任何發明係基於已知的技術或知識發展
而來，因此在考量專利法第二十條第二項規定之發明進步性時，所要判斷的是該整體
發明是否為熟習該項技術者所能輕易完成，而非以該發明運用有公知習用之技術或知
識，即可逕予判定該發明不具進步者。又由於專利法第二十條第二項之「為熟習該項
技術者所能輕易完成」的用語，乃為一種不確定性的抽象用語，而專利法復未有具體
地規定於何種情況下，即可認為所請發明為熟習該項技術者所能輕易完成者，如果一
切均委諸專利審查委員之個人判斷，極易流於主觀的武斷，因此為求具有較客觀性的
判斷，被告亦仿照世界各國的專利審查制度，訂定有判斷發明是否為熟習該項技術者
所能輕易完成之基準。因此判斷一個發明是否「為熟習該項技術者所能輕易完成」時
，自應依照該專利審查基準之規定來判斷。在上開專利審查基準中，其與判斷本案是
否為熟習該項技術者所能輕易完成有關之規定，則為該基準第一－二－二十一頁第２
、３行及第行至行之規定：「組合所需之文獻為不同的文獻，其數量愈多，通常
為非能輕易完成。」「以先前技術之片斷部分相互組合，而判斷發明是否能輕易完
成時，應考慮發明是否具有『突出的技術特徵』或『顯然的進步』」（註：此處以「
或」字表示，即表示只要具備「突出的技術特徵」，或是只要具備「顯然的進步」即
可，非必要二者兼具備）。「突出的技術特徵」，係指申請專利之發明對熟習該項技
術者而言，若以先前技術為基礎，仍然不易由邏輯分析、推理或試驗而得者。「顯然
的進步」係指申請專利之發明克服先前技術中存在的問題點或困難性而言，通常係表
現於功效上。原告在此茲根據上開專利審查基準之規定，詳細說明本案絕非為被告等
所稱為熟習該項技術者所能輕易完成而具有進步性之理由如左：1.被告等用以組合證
明本案為熟習該項技術者所能輕易之文獻，共有引證一之 WO 88\05058、引證二 EP
485893、引證三之EP 518092 及本案說明書所自行提出之資料，可見被告等所引用之
文獻數量不能謂不多，則依據上開專利審查基準之規定：「組合所需之文獻為不同的
文獻，其數量愈多，通常為非能輕易完成。」顯見本案應被判斷為非為熟習該項技
術者所能輕易完，而具有進步性。2.引證一之說明書第十三頁末段至第十四頁雖揭示
有本案之聚合物載體，並提及多孔性無機載體，但其並未揭示使用多孔性聚合物載體
（即多孔性有機載體）。須知多孔性無機載體，並不包括在本案所用載體範圍內。再
以其實施例１製備觸媒之方式來看，以正癸烷將甲基鋁氧烷結晶化，再於甲基鋁氧烷
結晶析出後才添加二茂金屬，此種製備步驟完全異於本案；引證二與經承載觸媒無關
，故其並無使用觸媒載體之內容，更遑論其並無如本案使用特定種類之微孔性聚合物
載體及特定孔隙體積之特徵；引證三並未揭示使用微孔性載體之內容。可見三件引證
案中並無任一者揭示與本案完全相同特徵之經承載觸媒系統，並且因為亦無任一件引
證案揭示有如本案之由特定觸媒及輔觸媒構成之觸媒系統中，使用孔隙度為至少50％
之微孔性聚合物載體（此至少50％之孔隙度為本案之極重要技術特徵），因此即使將
此三件引證案結合在一起來看，亦無法推衍出本案發明。為了證明上述至少50％之孔
隙度為本案之極重要技術特徵，原告茲提呈補充實施例如附證（７）所示，以供大院
參考。其中比較用之實施例２使用孔隙度為38％之載體，結果聚合反應器壁澱積一層
硬聚合物，且聚丙烯產物含有大顆粒結塊，反觀實施例１使用孔隙度為75％之載體，
則完全不造成任何澱積層，且聚丙烯產物不含結塊。經由上述之事實，可知以先前技
術如引證一、二、三為基礎，實無法推衍以獲得本案之發明，則依據前揭專利審查基
準之規定：「『突出的技術特徵，係指申請專利之發明對熟習該項技術者而言，若以
先前技術為基礎，仍然不易由邏輯分析、推理或試驗而得者」顯見本案發明具有「突
出的技術特徵」，確非為熟習該項技術者所能輕易完成，而具有進步性。3.本案發明
之目的，在於防止習用以均相觸媒系統製造聚合物時，在反應器壁及攪拌器上產生厚
澱積塗層之缺點，以及已知為克服此種厚澱積塗層之缺點，而使用載體之先前技術，
其所衍生之各種問題，諸如產物品質降低，以及載體易分離之現象等問題。而本發明
為解決上述先前技術之各種問題，所採用之技術手段，從本案說明書中之技術內容，
及其中之六個實例及一個比較實例，已充分證明確能解決上述先前技術之各種問題，
是以被告等對於本發明能解決上述先前技術之各種問題，自始即未有爭執而默認者。
且就原告在此所提呈用以證明本案使用孔隙度為至少50％之微孔性聚合物載體為一極
重要技術特徵之補充實施例（如附證（７）所示），亦證明本案使用孔隙度為75％之
載體時，完全不造成任何澱積層，且聚丙烯產物不含結塊的功效，確實能解決先前技
術的各種問題，則依據前開專利審查基準之規定：「『顯然的進步』係指申請專利之
發明克服先前技術中存在的問題點或困難性而言，通常係表現於功效上。」顯見本案
具有「顯然的進步」，而非熟習該項技術者所能輕易完成者，並無違反專利法第二十
條第二項之進步性規定。三、如上所述，本案發明確為具備產業上利用性、新穎性及
進步性規定之發明，完全符合法定專利要件，並無違反專利法之任何規定，祈請鈞院
將再訴願決定、訴願決定及原處分均撤銷等語。
被告答辯意旨略謂︰一、按稱「發明」者，謂利用自然法則之技術思想之高度創作，
為專利法第十九條所明定，又同法第二十條第二項復規定，發明係運用申請前既有之
技術或知識，而為熟習該項技術者所能輕易完成時，雖無同條第一項所列情事，仍不
得申請取得發明專利。二、原告於起訴理由(一)中稱：「一．本件『烯屬烴聚合用之觸
媒，此觸媒之製法及用途』發明專利申請案，所請求專利保護之經承載觸媒，係包括
由(1)鋁氧烷（輔觸媒）及(2)至少一種含有週期表ＩＶＢ族之中心金屬原子之二茂金屬
形成之反應（觸媒），與(3)微孔性聚合物載體（載體）等三者構成之觸媒系統。其中
(3)微孔性聚合物載體之孔隙體積，占此載體物質總體積之至，且此載體係選自聚
乙烯、聚丙烯、聚苯乙烯、聚氯乙烯、丙烯－丁二烯－苯乙烯共聚物、聚醯胺、聚
異丁烯酸甲酯及聚碳酸酯中。因此，本案所請求專利保護者，既非上述之(1)輔觸媒之
本身，亦非(2)觸媒之本身，或此(2)觸媒與(1)輔觸媒構成之組合物，更非(3)微孔性聚合
物載體之本身，而是包括上述之(1)輔觸媒及(2)觸媒之組合物被(3)特定微孔性聚合物載
體所承載之觸媒系統。」於起訴理由。(二)中又稱：「至於被告等因見用於構成本案之
觸媒系統的輔觸媒、觸媒及載體，已各別散見引證一、二、三及市場上，即冒然逕行
認為本案發明係熟習該項技術者所能輕易思及而完成者，未免流於主觀之武斷，及對
專利法第二十條第二項之規定有所誤解。」等云云。唯查本局於再審查審定書中指出
：WO 88\05058 專利案（以下稱引證一）揭示烯烴聚合用觸媒，其說明書第二頁，第
十三頁揭示所用之聚合物載體及鋁氧烷特徵與本案相同，EP485893號專利案（以下稱
引證二）揭示與本案特徵相同之觸媒及共觸媒，EP518092號專利案（以下稱引證三）
之實例所用之觸媒與本案相同，且引證一說明書第十三頁末至第十四頁已揭示本案之
聚合物載體，並提及多孔性無機載體，本案文中說明書第二十四頁亦指出多孔性聚合
物載體之製造廣為習知，第二十五頁指出具特定粒徑及體積百分率之聚合物載體為可
購得之商品。是習於此項技術者可輕易由引證一至三所揭示之內容推知本案之特徵。
至於原告強調之「功效」（目的）乙節，惟於再訴願決定書中明白指出：「而所謂聚
合時，反應器壁或攪拌器不產生任何塗層，或產物不被無機物質污染，為任何成功之
有機載體觸媒之共通優異性，並非本案特定聚合物載體所獨具」。原告於起訴理由中
復引用本局之審查基準用以證明本案非屬顯而易知之技術，唯誠如再訴願決定書第三
、四頁業已明白指出：「本案與引證一至三同屬聚烯烴領域，且二茂金屬觸媒均以週
期表 IVB之原子作中心金屬，其中引證一揭示所用之聚合物載體及鋁氧烷特徵與本案
相同，引證二、三揭示與本案特徵相同之觸媒及助觸媒。再者，本案說明書第二十四
頁、第二十五頁明示製備微孔性聚合物之方法為已知，所用之載體除已見於引證一至
三外，包括聚乙烯等均為基本泛用或工程塑膠，可自市面購得（如 Accurel之PE、PP
、PA均為 Akzo 公司生產用作載體之多孔性聚合物）；至強調本案多孔體積至少占載
體物質總體積百分之五十云云，以本案說明書第二十五頁指出具特定粒徑及體積百分
比之聚合物載體屬市面可購得之商品，且以前述觸媒進行聚合反應亦採已知方式進行
（見中文說明書第二十七頁），是本案在觸媒及助觸媒本身、載體之選擇、觸媒配方
（觸媒＋助觸媒＋載體），製備方法及聚合方式，或為引證一至三所揭示，或可自市
面購得，或為已知方法、方式，本案為熟習該項技術者可輕易推及」，是原告起訴意
旨尚無可採。三、綜上所述，本局所為本案應不予專利之審定並無違法，本案原告之
訴無理由，敬請駁回原告之訴等語。
　　理  由
按稱發明者，謂利用自然法則之技術思想之高度創作，為專利法第十九條所規定，又
同法第二十條第二項復規定，發明係運用申請前既有之技術或知識，而為熟習該項技
術者所能輕易完成時，雖無同條第一項所列情事，仍不得申請取得發明專利。本件原
告於原告於八十二年三月二十五日以「烯屬烴聚合用之觸媒，此觸媒之製法及用途」
向被告申請發明專利，被告審查及再審查結果以ＷＯ第八八＼○五○五八號專利案（
以下稱引證一）揭示烯烴聚合用觸媒，其說明書第二頁、第十三頁揭示所用之聚合物
載體及鋁氧烷特徵與本案相同，ＥＰ第四八五八九三號專利案（以下稱引證二）揭示
與本案等徵相同之觸媒及共觸媒，ＥＰ第五一八○九二號專利案（以下稱引證三）之
實例所明之觸媒為Dimethy Isilandiy lbis-（indenyI）Zirkoni-umdichloride，與
本案所用者相同。原告並不否認本案觸媒系統中之二茂金屬、式II及III鋁氧烷已見於
引證一至三，僅稱本案之微孔性聚合物載體及多孔體積比率未見於引證一至三，惟引
證一說明書第十三頁末段至第十四頁已揭示本案之聚合物載體，並提及多孔性無機載
體，本案中文說明書第二十四頁亦指出多孔性聚合物載體之製造廣為習知，第二十五
頁指出具特定粒徑及體積百分率之聚合物載體屬市面上可購得之商品，是習於此項技
術者可輕易由引證一至三所揭示之內容推知本案之特徵，本案為習知技術者所易推及
，因而依專利法第十九條及第二十條第二項規定，應不予專利，與前揭規定尚無不合
。原告於起訴理由指稱：「一．本件『烯屬烴聚合用之觸媒，此觸媒之製法及用途』
發明專利申請案，所請求專利保護之經承載觸媒，係包括由(1)鋁氧烷（輔觸媒）及(2)
至少一種含有週期表ＩＶＢ族之中心金屬原子之二茂金屬形成之反應（觸媒），與(3)
微孔性聚合物載體（載體）等三者構成之觸媒系統。其中(3)微孔性聚合物載體之孔隙
體積，占此載體物質總體積之至，且此載體係選自聚乙烯、聚丙烯、聚苯乙烯、
聚氯乙烯、丙烯－丁二烯－苯乙烯共聚物、聚醯胺、聚異丁烯酸甲酯及聚碳酸酯中
。因此，本案所請求專利保護者，既非上述之(1)輔觸媒之本身，亦非(2)觸媒之本身，
或此(2)觸媒與(1)輔觸媒構成之組合物，更非(3)微孔性聚合物載體之本身，而是包括上
述之(1)輔觸媒及(2)觸媒之組合物被(3)特定微孔性聚合物載體所承載之觸媒系統。」於
起訴理由。原告又指稱：「至於被告等因見用於構成本案之觸媒系統的輔觸媒、觸媒
及載體，已各別散見引證一、二、三及市場上，即冒然逕行認為本案發明係熟習該項
技術者所能輕易思及而完成者，未免流於主觀之武斷，及對專利法第二十條第二項之
規定有所誤解。」等云云。唯查被告於再審查審定書中指出： WO 88\05058專利案揭
示烯烴聚合用觸媒，其說明書第二頁，第十三頁揭示所用之聚合物載體及鋁氧烷特徵
與本案相同，EP485893號專利案揭示與本案特徵相同之觸媒及共觸媒，EP518092號專
利案之實例所用之觸媒與本案相同，且引證一說明書第十三頁末至第十四頁已揭示本
案之聚合物載體，並提及多孔性無機載體，本案文中說明書第二十四頁亦指出多孔性
聚合物載體之製造廣為習知，第二十五頁指出具特定粒徑及體積百分率之聚合物載體
為可購得之商品。是習於此項技術者可輕易由引證一至三所揭示之內容推知本案之特
徵。至於原告強調之「功效」（目的）乙節，惟於再訴願決定書中明白指出：「而所
謂聚合時，反應器壁或攪拌器不產生任何塗層，或產物不被無機物質污染，為任何成
功之有機載體觸媒之共通優異性，並非本案特定聚合物載體所獨具」。至於原告於起
訴理由中復引用被告之審查基準用以證明本案非屬顯而易知之技術乙節，本件再訴願
決定書第三、四頁業已明白指出：「本案與引證一至三同屬聚烯烴領域，且二茂金屬
觸媒均以週期表 IVB之原子作中心金屬，其中引證一揭示所用之聚合物載體及鋁氧烷
特徵與本案相同，引證二、三揭示與本案特徵相同之觸媒及助觸媒。再者，本案說明
書第二十四頁、第二十五頁明示製備微孔性聚合物之方法為已知，所用之載體除已見
於引證一至三外，包括聚乙烯等均為基本泛用或工程塑膠，可自市面購得（如Accure
l之PE、PP、PA均為 Akzo公司生產用作載體之多孔性聚合物）；原告所強調本案多孔
體積至少占載體物質總體積百分之五十云云。惟本案說明書第二十五頁指出具特定粒
徑及體積百分比之聚合物載體屬市面可購得之商品，且以前述觸媒進行聚合反應亦採
已知方式進行（見中文說明書第二十七頁），是本案在觸媒及助觸媒本身、載體之選
擇、觸媒配方（觸媒＋助觸媒＋載體），製備方法及聚合方式，或為引證一至三所揭
示，或可自市面購得，或為已知方法、方式，本案為熟習該項技術者可輕易推及，非
屬突出的技術。本案經經濟部二次送請財團法人工業技術研究院化學工業研究所鑑定
結果均認本案之申請內容，已被其他專利所涵蓋，不具專利申請之要件，應不予專利
之審定，有該所八十六年三月二十四日（八六）工研化審字第○三八三號函暨審查意
見書、八十六年七月三十一日（八六）工研化審字第一一六四號函暨審查意見書可資
佐證。綜上所述，被告所為本案不予專利之審定，於法尚無不合，訴願決定及再訴願
決定遞予維持，尚無違誤，原告起訴意旨經查無理由，應予駁回。
據上論結，本件原告之訴為無理由，爰依行政訴訟法第二十六條後段判決如主文。
中    華    民    國     八十八      年      五      月     三十一      日
                    行 政 法 院 第 二 庭
                                審 判 長 評  事      陳  石  獅
                                         評  事      徐  樹  海
                                         評  事      彭  鳳  至
                                         評  事      黃  合  文
                                         評  事      林  茂  權
右  正  本  證  明  與  原  本  無  異
                                         法院書記官  蘇  金  全
中    華    民    國     八十八      年      六      月       一        日
